臺灣高等法院高雄分院刑事判決　　　　　　　　　　九十三年度金上重訴字第二號
　　上　訴　人
　　即　被　告　己○○
右上訴人因詐欺案件，不服臺灣高雄地方法院九十一年度重訴字第八二號中華民國九
十三年四月二十九日第一審判決（起訴案號：臺灣高雄地方法院檢察署九十一年度偵
緝字第二八八號；及移
號、一八二號），提起上訴，本院判決如左：
    主  文
上訴駁回。
    事  實
一、己○○明知支票發票人應照支票文義擔保支票之支付，攸關個人債信，因此向金
    融行庫開立支票帳戶或申領支票使用，應慎重行事，不得任意開戶將支票領出供
    人販賣，且知悉黃建台（對外自稱洪代書、已經判刑有期徒刑三年六月確定）、
    綽號「馬仔」及自稱「黃代書」等真實姓名不詳成年之人所共組空頭支票販賣集
    團，係以出售無法兌現支票，供買受人持之向他人詐財之用，竟貪圖小利，而與
    黃建台、「馬仔」、「黃代書」、盧志雄、胡志忠、劉明進、張文豐、張新宗、
    邱基源、林聰惠、呂世輝、張丙、陳建宏、羅聖甲、葉良己、劉鳳真、蔡昭安、
    吳銘章、蕭延應（盧志雄等以下之人均已另案判刑在案）、蔡瑞龍等人共同基於
    意圖為自己不法之所有之概括犯意，自民國八十三年五月間某日起至八十四年十
    一月九日止，期間推由黃建台以林聰惠名義，在高雄市○○○路七十一號四樓之
    二虛偽設立「皇城商行」作為營業處所，同時在報紙刊登「洪代書、電話號碼0
    000000號、支票供週轉」之廣告內容，並連續以每人請領一家行庫支票即
    支付新台幣三萬至五萬元不等之代價，或前往金融行庫開戶即可免除積欠債務之
    方式，招攬己○○、盧志雄、胡志忠、劉明進、張文豐、張新宗、邱基源、林聰
    惠、呂世輝、張丙、陳建宏、羅聖甲、葉良己、劉鳳真、蔡昭安、吳銘章、蕭延
    應、蔡瑞龍等人充當人頭，「黃代書」則安排己○○以本人及「松柏園」之名義
    ，先後於附表甲所示開戶日期（最早日期為八十三年五月十二日），前往附表甲
    所示之九家金融行庫，辦理支票存款帳戶之開戶申請，己○○領得空白支票後，
    連同印鑑章交給「黃代書」轉交予「馬仔」轉賣給不特定人牟利。另推由黃建台
    負責接聽電話，與不特定人聯絡購買支票事宜，再指派盧志雄、胡志忠前往指定
    地點，以每張填妥發票人欄空白支票二千元至六千元不等之價格，販賣予胡世偉
    、徐平和、戴清科、林振國及其他不特定人使用。而胡世偉與部分購得上開支票
    者，明知支票無法兌現，竟基於不法所有之概括犯意，將支票其他應記載事項填
    載後，或佯稱客票，或直接冒用己○○等人頭戶之名義，持向陳泉貴、楊國煥、
    戊○○、甲○○、乙○○、許丁○○、丙○○、桂全機械股份有限公司與其他不
    特定人週轉現款、購買貨物，致丙○○、桂全機械股份有限公司等陷於錯誤而交
    付財物，然上述支票屆期提示後均遭退票，總計退票金額高達十三億二千八百九
    十四萬二千六百八十七元（附表一之退票紀錄統計表僅列己○○部分，小計七百
    八十七張，退票金額為二億七千三百四十萬八千三百六十八元），嗣經被詐騙之
    持票人檢舉告發，由法務部調查局高雄市調查處（以下簡稱高雄市調查處）派員
    循線於八十四年十一月九日上午，前往「皇城商行」查獲自稱「洪代書」之黃建
    台，復循線在七賢二路上查獲正準備交易之盧志雄，並扣得黃建台及綽號「馬仔
    」所有，供或詐欺犯罪所用如附表二所示之帳冊、印章、存摺及大批預備供販賣
    之空白支票等物品。
二、案經高雄市調查處移送臺灣高雄地方法院檢察署檢察官偵查及臺灣台中地方法院
    檢察署檢察官移送併案審理。
    理  由
一、訊據上訴人即被告己○○（下稱被告）對前往附表甲所示之九家金融行庫申請支
    票帳戶，及領取整本支票後連同印鑑章交給他人處理一節，供認屬實，雖矢口否
    認涉犯詐欺犯行，辯稱：伊係受真實姓名不詳綽號「阿榮」之男子，表示要與其
    共同經營通訊行，而應阿榮之請求，到全省各處行庫申請支票，申請後即將整本
    空白支票及印鑑章交付阿榮使用，對於遭濫開支票一事，伊並不知情，絕無詐欺
    之不法意圖，另共同被告黃建台於調查及檢察官之自白，對伊而言，係屬證人於
    審判外之證述，不具證據能力云云。經查：
（一）按被告以外之人（含共同被告、共犯、被害人、證人等）於審判外之言詞或書
      面陳述，除法律有規定者外，不得作為證據，新修正刑事訴訟法第一百五十九
      條固定有明文，考諸上開規定之立法意旨，係在排除傳聞證據，落實直接審理
      主義、言詞審理主義，及確保當事人之反對詰問權。又被告以外之人於司法警
      察官、司法警察調查中或檢察官偵查中之陳述，性質上固屬傳聞證據，惟依刑
      事訴訟法第二百二十八條至第二百三十一條之一之規定，檢察官有偵查犯罪嫌
      疑人職權；司法警察官、司法警察具有調查犯罪嫌疑人犯罪情形及蒐集證據等
      職權，若其等所作之筆錄毫無例外全無證據能力，當有悖於刑事訴訟實體真實
      發見之訴訟目的，是為補救上開採納傳聞法則，造成之不合理情形，另增訂刑
      事訴訟法第一百五十九條之一第二項：「被告以外之人於偵查中向檢察官所為
      之陳述，除顯有不可信之情況外，得為證據」，另同法第一百五十九條之二：
      「被告以外之人於檢察事務官、司法警察官或司法警察調查中所為之陳述，與
      審判中不符時，其先前之陳述具有較可信之特別情況，且為證明犯罪事實存否
      所必要者，得為證據」，即於符合前開法律所列條件下，仍承認上開供述之證
      據適格，合先敘明。本件證人即共同被告黃建台於調查處司法警察官調查中及
      檢察官偵查中，所為關於其經集團成員「馬仔」慫恿下同意與渠等共同販賣空
      頭支票牟利，推由「馬仔」在各報紙刊登廣告，公開販售藉收購人頭申領來的
      空頭支票牟利，並由馬仔負責收購人頭，以每人三萬至五萬元之代價，隨同人
      頭向各金融行庫申領支票，然後取回販賣，所售之空頭支票無法兌現，購買之
      民眾均事先知情，收購來的人頭用來申領支票販賣，人頭渠等均事先同意且收
      取代價，當然知道利用渠等申領支票係為販賣用途等情之陳述，與其於本院以
      證人身分接受被告詰問中否認參與空頭支票販賣牟利之陳述固然不符，惟查證
      人即共同被告黃建台係冒稱「洪代書」在「皇城商行」接聽電話販賣空頭支票
      遭調查員當場查獲，所涉詐欺犯行業經判刑確定，有其刑事判決書可按，其於
      調查及偵查訊問時，對於甫發生之人、事、物記憶最為清晰，亦查無任何外力
      介入，應具有特別可信之情形，且為證明被告犯罪事實之存否所不可欠缺，是
      依上開法條說明，本院認證人即共同被告黃建台於調查及檢察官偵查中之陳述
      ，具有證據能力。
（二）右揭被告前往附表甲所示之九家金融行庫申請支票存款帳戶，及領取整本支票
      後連同印鑑章交給他人處理事實，業據被告於本院中供承不諱，被告既係多次
      親自前往行庫開戶，並領取支票，顯見到行庫多次開戶均有經其本人同意，而
      如附表一所示退票支票明細，顯示其支票退票張數竟多達七百八十七張，數量
      甚鉅，而被告竟表示對綽號「阿榮」之男子年籍住居所，一無所知云云，所辯
      已違常情；再者，一般人向金融行庫申請領用支票，皆慎重行事，危恐遭人盜
      用，而被告既非大型公司、企業之負責人，甚至處在無業之情況下，衡情殊無
      於短期間內急需向多家行庫領用空白支票俾供交易或借他人使用之理，顯見其
      所辯與阿榮之男子有共同開設通訊行云云，委不足採。而證人即共同被告黃建
      台於調查處及偵查中供以：「我是....經馬仔慫恿下同意與渠等共同販賣空頭
      支票牟利，遂由馬仔在各報紙刊登廣告，公開販售藉收購人頭申領來的空頭支
      票牟利」「（所販售之空頭支票來源何處？）係由馬仔負責收購人頭，以每人
      三萬至五萬元之代價，隨同人頭向中南部各金融行庫申領支票，然後取回販賣
      」「所售之空頭支票無法兌現，購買之民眾均事先知情」「收購來的人頭用來
      申領支票販賣，渠等均事先同意且收取代價，當然知道利用渠等申領支票係為
      販賣用途，至於收購人頭之方式，均由馬仔負責，我並不十分清楚，僅略知概
      由朋友介紹或刊登廣告徵求同意取得」「（是否以洪代書名義販賣支票？）是
      的」等語（見黃建台八十四年十一月十八日調查及偵查筆錄），復參閱附表一
      所列自被告名義簽發遭退票之金額高達二億七千三百四十萬八千三百六十八元
      （若包括盧志雄、胡志忠、劉明進、張文豐、張新宗、邱基源、林聰惠、呂世
      輝、張丙、陳建宏、羅聖甲、葉良己、劉鳳真、蔡昭安、吳銘章、蕭延應、蔡
      瑞龍等人合計退票金額為十三億二千八百九十四萬二千六百八十七元）以觀，
      堪認被告及盧志雄等人係透過「黃代書」或其他不詳姓名之人自行於短時間內
      ，連續向多家金融行庫申請支票存款帳戶，且其等開戶後之短短期間，便無條
      件縱任綽號「馬仔」、「黃代書」及黃建台等人大量領取使用，於被告本案中
      ，顯係扮演人頭，專門前往各行庫開戶之角色，至於所領取之空白支票如何使
      用？有無兌現可能？則不予聞問。而探究其動機，無非受綽號「馬仔」或「黃
      代書」允諾願支付每人請領一家行庫支票即支付一定代價之誘惑，始甘冒風險
      執意為之，應堪認定。被告前揭所辯要係卸責之詞，均非可採。此外復有原審
      依職權函查（己○○）法務部票據信用資訊連結作業查詢明細表（見原審卷第
      四至二十二頁）、高雄銀行領用支票查詢單、退票紀錄明細（見原審卷第八十
      七至第九十二頁）、華南商業銀行函文暨退票紀錄查詢單與支票存款帳戶開戶
      資料（見原審卷第四十九至第六十二頁）、台灣中小企業銀行函文暨支票存款
      帳戶開戶資料與支票存款帳卡（原審卷第六十三至六十六頁）、臺灣銀行函文
      （見原審卷第六十七頁）、中國農民銀行函文暨支票存款戶開戶資料（見原審
      卷第六十九至第七十一頁）、玉山商業銀行函文暨支票開戶資料與票據使用狀
      態查詢單並票據事故查詢（見原審卷第七十二至八十一頁）、大眾銀行函文暨
      領用支票查詢單（見原審卷第八十二至第九十一頁）、彰化銀行函文暨支票存
      款戶開戶資料與退票紀錄（見原審卷第九十三至第一一三頁），及如附表二所
      示之證物扣案足憑，且同屬人頭之盧志雄、胡志忠、劉明進、張文豐、張新宗
      、邱基源、林聰惠、呂世輝、張丙、陳建宏、羅聖甲、葉良己、劉鳳真、蔡昭
      安、吳銘章、蕭延應等人，亦經法院判刑確定，有刑事判決書卷附可按，被告
      右揭犯行，事證明確，自應依法論科。
二、核被告己○○收取代價，充任人頭，申請支票存款帳戶，大量領取支票連同印鑑
    章交給「黃代書」，轉交給「馬仔」、「黃建台」等出售予不特定人持之向他人
    詐取財物，係觸犯刑法第三百三十九條第一項之詐欺取財罪。按共同正犯之意思
    聯絡，原不以數人間直接發生者為限，即有間接之聯絡者亦包括在內，且意思表
    示之方法，亦不以明示通謀為必要，即相互間有默示之合致亦無不可（見最高法
    院七十七年台上字第二一三五號、七十三年度台上字第二三六四號判例參照），
    本件被告至銀錢業開戶領取支票並交付印鑑章供「黃代書」販賣空頭支票成員詐
    財，已共同參與販賣空頭支票詐欺集團作業之重要一環，則其與黃建台、綽號「
    馬仔」、「黃代書」及其餘人頭盧志雄、胡志忠、胡世偉、林聰惠、呂世輝、游
    益田、張丙、陳建宏、鄧阿喜、羅盛甲、葉良己、劉鳳真、蔡昭安、吳銘章、蕭
    延應、蔡瑞龍、劉明進、張文豐、張新宗、邱基源等人，與購買空白支票向他人
    詐取財物者之間，就前述犯罪行為之實施，依前揭判例所示，有犯意連絡及行為
    分擔，應論以共同正犯。被告先後多次詐欺取財犯行，時間緊接實施，手法相同
    ，觸犯構成犯罪要件相同之罪名，顯係基於概括犯意而為，應依刑法第五十六條
    連續犯之規定論以一罪。至於公訴人雖未就被告自八十三年五月間起至同年年底
    詐欺犯行起訴，惟此部分，及移送併辦部分，均與起訴事實，有裁判上一罪關係
    ，為起訴效力所及，本院自得併予審究。
三、原審認被告罪證明確，因而適用刑法第二十八條、第五十六條、第三百三十九條
    第一項、第三十八條第一項第二款，罰金罰鍰提高標準條例第一條前段之規定，
    並審酌被告因貪小利，受販賣空頭支票詐欺集團利誘，充當人頭請領空白支票，
    供詐欺集團成員販賣牟利，嚴重破壞交易信賴，危害社會經濟秩序，退票金額之
    甚鉅，犯罪後態度及其他一切情狀，爰量處有期徒刑一年六月。並說明扣案如附
    表二所示之物品，分屬共同被告黃建台及綽號「馬仔」等所有，並供本案詐欺犯
    罪所用（如營利事業登記證、存摺、印章、帳冊等）或預備供犯罪所用之物（如
    ：空白支票），爰併依刑法第三十八條第一項第二款規定予以宣告沒收。經核原
    判決認事用法，均無不合，量刑亦屬允當。被告上訴意旨否認犯罪，指摘原判決
    不當，並無理由，應予駁回。
據上論斷，應依刑事訴訟法第三百六十八條，判決如主文。
本案經檢察官張金塗到庭執行職務。
中      華      民      國    九十三    年      八      月      十二    日
                              臺灣高等法院高雄分院刑事第七庭
                                  審判長法官  李春昌
                                        法官  黃憲文
                                        法官  莊飛宗
右正本證明與原本無異。
不得上訴。
                                  法院書記官  葉淑華
中      華      民      國      九十三    年      八      月    十三    日
附錄：本判決論罪科刑法條：
刑法第三百三十九條第一項：
意圖為自己或第三人不法之所有，以詐術使人將本人或第三人之物交付者，處五年以
下有期徒刑、拘役或科或併科一千元以下罰金。
  附表甲：
┌──┬───┬─────────┬─────────────┬────┐
│    │      │                  │                          │開戶（退│
│編號│ 姓名 │  開戶行庫名稱    │        支票帳號          │票或領用│
│    │  │                  │                          │）日期  │
├──┼───┼─────────┼─────────────┼────┤
│ １ │己○○│華南銀行新莊分行  │000000000000  │11.日│
├──┼───┼─────────┼─────────────┼────┤
│ ２ │己○○│台灣企銀新莊分行  │３２９５６                │11.3.日│
├──┼───┼─────────┼─────────────┼────┤
│ ３ │己○○│台灣銀行三民分行  │４４６４２                │5.12.日│
│    │（松柏│                  │                          │        │
│    │園企業│                  │                          │        │
│    │社）  │                  │                          │        │
├──┼───┼─────────┼─────────────┼────┤
│ ４ │己○○│合作金庫三民分行  │４７７９２                │7.13.日│
├──┼───┼─────────┼─────────────┼────┤
│ ５ │己○○│農民銀行北屯分行  │00000000000    │3.日│
├──┼───┼─────────┼─────────────┼────┤
│ ６ │己○○│玉山銀行新莊分行  │0000000000000│12.7.日│
├──┼───┼─────────┼─────────────┼────┤
│ ７ │己○○│高雄銀行三民分行  │１７０９３                │7.20.日│
├──┼───┼─────────┼─────────────┼────┤
│ ８ │己○○│大眾銀行台中分行  │000000000000  │2.日│
├──┼───┼─────────┼─────────────┼────┤
│ ９ │己○○│彰化銀行水湳分行  │０８５７９７              │2.11.日│
└──┴───┴─────────┴─────────────┴────┘
